【裁判字號】    96,訴,1797
【裁判日期】    970710
【裁判案由】    分配合夥利益
【裁判全文】
臺灣板橋地方法院民事判決              96年度訴字第1797號
原      告  庚○○
            丁○○○
共      同
訴訟代理人  粘舜權律師
            吳茂榕律師
被      告  丙○○
            乙○○
共      同
訴訟代理人  湯明亮律師
複代理人    周明榮律師
上列當事人間請求分配合夥利益事件，經本院於民國97年6 月19
日言詞辯論終結，判決如下：
    主  文
被告應給付原告庚○○新臺幣陸拾貳萬元、給付原告丁○○○新
臺幣肆拾壹萬肆仟元，及均自民國九十六年七月十七日起至清償
日止，按年息百分之五計算之利息。
原告其餘之訴駁回。
訴訟費用由被告負擔百分之三十七，餘由原告負擔。
本判決第一項於原告庚○○、丁○○○分別以新台幣貳拾萬陸仟
元、拾參萬捌仟元供擔保後，得假執行；但被告如依序以新臺幣
陸拾貳萬元、肆拾壹萬肆仟元為原告庚○○、丁○○○預供擔保
，得免為假執行。
原告其餘假執行之聲請駁回。
    事實及理由
一、原告主張：兩造與訴外人蔡雪英於民國93年10月15日簽訂合
    夥契約，每人分別出資新台幣（下同）90萬元共同經營小套
    房出租，並由被告為代表於93年8 月15日與出租人戊○○○
    簽訂房地租賃契約（下稱系爭租約），租賃標的物坐落於臺
    北縣土城市○○○段232 之22地號（重測後為學成段528 地
    號，下稱系爭土地）、門牌號碼為土城市○○路137 號1 、
    2 樓。後因出租人戊○○○欲收回上開土地另作他用，故與
    被告協議合意終止租約，並由出租人戊○○○賠償承租人地
    上物共900 萬元，扣除仲介費25萬元，總計賠償875 萬元。
    上揭出租人解約補償金875 萬元，補償範圍包含兩造與蔡雪
    英等五人共同合夥出資經營之套房部分及被告合夥之店面部
    分，被告合夥之店面興建成本為70萬元，本件系爭套房興建
    成本為442 萬3,951 元 (以442 萬元計算)， 依比例計算套
    房部分應得之解約補償金為755 萬3,711 元【8,750,000x
    4,420,000/(4,420,000+700,000)= 7,553,711元】。本件合
    夥因出租人終止租約，合夥人全體乃同意解散合夥事業，依
    民法第697 條及第699 條規定，合夥財產於清償合夥債務及
    返還合夥出資後，尚有賸餘者，應按各合夥人應受分配應受
    分配利益之成數分配之，本件合夥並無其他負債，故合夥人
    每人可獲得151 萬零742 元。詎被告向原告謊稱依據租賃契
    約約定解約補償金為300 萬元，加上押租金10萬元，故可以
    分配之金額為310 萬元，每位合夥人可分配62萬元。原告丁○○○因被告之蓄意欺騙而同意以此金額分配，並簽立切結
    書、分配同意書、第一次付款同意書各1 紙，此同意書係因
    被詐欺所為之意思表示，依民法第92條第1 項前段規定，原
    告丁○○○自得撤銷該因被詐欺所為之意思表示，並以本件
    起訴狀繕本之送達，作為撤銷該被詐欺所簽立之上揭切結書
    、分配同意書、第一次付款同意書之意思表示之通知。扣除
    原告丁○○○先前已自被告領得之20萬6,000 元，原告丁○○○尚得向被告請求130 萬4,743 元，原告庚○○則得向被
    告請求150 萬零742 元，為此民法第699 條、第697 條第2
    項規定提起本件訴訟等語（原告於本院97年6 月19日言詞辯
    論期日當庭追加依民法第697 條第2 項規定請求返還合夥出
    資，被告對於原告之追加無異議而為本案之言詞辯論，依民
    事訴訟法第255 條第2 項規定，視為同意追加，並此敘明）
    。並聲明：(一)被告應給付原告庚○○151 萬零743 元，及自
    起訴狀繕本送達翌日起至清償日止，按年息百分之5 計算之
    利息。(二)被告應給付原告丁○○○130 萬零4,743 元，及自
    訴狀繕本送達翌日起至清償日止，按年息百分之5 計算之利
    息。(三)原告願供擔保，請准宣告假執行。
二、被告則以：訴外人戊○○○因終止租約給付被告之費用為
    300 萬元，加上押租金10萬元，共計給付310 萬元，並非原
    告所主張之900 萬元，被告並未詐騙原告或其他合夥人等語
    ，資為抗辯。並聲明：原告之訴駁回。如受不利之判決，願
    供擔保請准宣告免為假執行。
三、兩造不爭執之事實：
（一）兩造與訴外人蔡雪英於93年10月15日簽訂合夥契約，約定
      每人分別出資90萬元共同經營小套房出租，並由被告為代
      表於93年8 月15日與訴外人戊○○○簽訂租賃契約。嗣被
      告代表全體合夥人與出租人雙方合意終止系爭租約，本件
      合夥事業並經全體合夥人同意解散。
（二）原證一至原證四書證形式均為真正。
四、得心證之理由：本件經兩造協議簡化爭點為（一）出租人戊○○○因終止系爭租約賠償被告之金額若干？（二）被告與
    出租人戊○○○簽訂系爭租約之租賃標的物有無包含土地上
    之建物？（三）出租人戊○○○解約補償金補償範圍是否包
    含兩造與蔡雪英等五人共同合夥出資經營之「套房」部分及
    被告合夥之「店面」二部分？（四）原告丁○○○簽訂切結
    書、分配同意書、第一次付款同意書是否係遭被告詐欺所為
    ？茲論述如下：
（一）出租人戊○○○因終止系爭租約賠償被告之金額為310 萬
      元（含押金10萬元）：
      原告主張出租人戊○○○因終止系爭租約賠償被告900 萬
      元，扣除仲介費25萬元，實際賠償875 萬元，兩造與訴外
      人蔡雪英合夥經營之小套房部分應得解約補償金755 萬
      3,711 元之事實，為被告所否認，並抗辯稱戊○○○因終
      止系爭租約給付被告300 萬元，加上押租金10萬元，共計
      給付310 萬元等語。原告就其主張之上開事實，雖聲請訊
      問證人戊○○○、己○○及甲○○為證，惟查證人戊○○○到庭證述稱：系爭土地出租事宜是由伊丈夫陳友助及小
      叔己○○處理，伊只是出名，終止租約亦是由其二人出面
      處理，終止租約賠償承租人多少錢伊不清楚，後來土地出
      售時，伊好像有聽到伊小叔己○○說連帶押金要賠償承租
      人900 萬元，要問代書還有中人，他們應該清楚等語（參
      見卷52頁筆錄），依其證詞可知，出租人戊○○○並未經
      手系爭租約終止之賠償事宜，亦不清楚實際賠償承租人之
      金額為若干，僅曾聽聞己○○談及連帶押金賠償承租人
      900 萬元等語。而證人己○○到庭證述稱：被告除承租系
      爭土地外，另向訴外人呂阮月雲承租坐落同段194 之77地
      號土地，系爭租約終止時，伊有一起參與跟承租人協調終
      止租約的事情，出租人總共賠償承租人900 萬元，包含同
      段194 之77地號土地及押金，當時有寫二份切結書，194
      之77地號土地是590 萬元，系爭土地是310 萬元，都包含
      保證金在內，切結書是請代書甲○○寫的，因為承租人相
      同，所以出租人方面並沒有區分900 萬元當中多少錢賠系
      爭土地，多少錢賠194 之77地號土地，當時寫這兩份切結
      書，是因為出租人出售土地，買方要求要有承租人出具的
      書面資料才願意繼續交易行為，代書甲○○是依出租人與
      承租人協調結果寫這兩份切結書等語（參見卷70頁筆錄）
      ，證人甲○○到庭則證述稱：被告與己○○協商提前終止
      租約之補償金900 萬元，是兩份租約的賠償總額，己○○
      代表地主，伊是仲介，寫切結書時地主與承租人已經達成
      合意賠償900 萬元，伊是依雙方談好的條件寫切結書，伊
      並不知道兩份租約中一份有約定賠償金，一份沒有約定賠
      償金，亦不清楚900 萬元賠償金是一次協議好還是就兩份
      租約分別協議的等語（參見卷71頁、72頁筆錄），依上開
      證人己○○及甲○○之證詞可知，被告除承租系爭土地外
      ，另向訴外人呂阮月雲承租坐落同段194 之77地號土地，
      出租人賠償被告900 萬元，係包含系爭租約及同段194 之
      77地號土地二份租約之賠償金及押金，其中系爭土地之賠
      償金額為310 萬元，坐落同段194 之77地號土地之賠償金
      額則為590 萬元乙情，並有證人己○○提出之切結書二份
      之影本附卷可稽。雖己○○另證述稱：因為系爭土地及坐
      落同段194 之77地號土地之承租人相同，所以出租人方面
      並沒有區分900 萬元中多少錢賠系爭土地，多少錢賠194
      之77地號土地等語，然查己○○既稱切結書是代書甲○○
      依出租人與承租人協調之結果所寫，甲○○亦證述稱：伊
      是依地主與承租人雙方談好的條件寫切結書等語，則切結
      書上分別記載兩份租約之賠償金額，自足證明係出租人與
      承租人所達成之協議。再參酌系爭租約第9 條第2項 關於
      期前終止租約已約明：「若屬甲方（即出租人）提出期前
      解約者，於前三年內解約時，需給付工程費用貳佰萬元及
      另付壹佰萬元，計應給付參佰萬元予乙方（即被告），若
      於第四年起擬解約時，需按工程費貳佰萬元給付予乙方」
      等語；而坐落同段194 之77地號土地之租約第9 條關於期
      前終止租約之賠償，則無特別之約定，且坐落同段194 之
      77地號土地每月之租金為5 萬元，較之系爭租約每月之租
      金2 萬8,000 元為高，此有證人己○○庭提之兩份租約之
      影本附卷可參等情，則被告辯稱出租人賠償之900 萬元中
      ，系爭租約之賠償金（含押金在內）為310 萬元，坐落同
      段194 之77地號土地之賠償金為590 萬元等語，尚非不可
      採。原告主張出租人賠償被告900 萬元，扣除仲介費25萬
      元，實際賠償875 萬元，兩造與訴外人蔡雪英合夥經營之
      小套房部分即系爭租約部分，應得解約補償金755 萬
      3,711 元之事實，並未據原告舉證以實其說，原告之主張
      ，尚難憑採。
（二）原告丁○○○簽訂切結書、分配同意書、第一次付款同意
      書尚難證明係遭被告詐欺所為：
      按被詐欺而為意思表示者，依民法第92條第1 項之規定，
      表意人固得撤銷其意思表示，惟主張被詐欺而為表示之當
      事人，應就此項事實負舉證之責任（最高法院44年台上字
      第75號判例參照）。原告丁○○○固主張被告向其謊稱系
      爭租約之解約補償金為（含押租金10萬元）310 萬元，每
      位合夥人可分配62萬元，其因受被告詐欺而同意以此金額
      分配，並簽立切結書、分配同意書、第一次付款同意書，
      為此主張依民法第92條第1 項前段規定撤銷上開意思表示
      云云，惟查系爭租約期前終止之解約補償金（含押租金）
      確為310 萬元之事實，業如前所述，故被告稱可分配金額
      310 萬元，每位合夥人可分配62萬元等語，並未施用欺罔
      手段詐騙原告丁○○○，原告丁○○○主張係遭被告詐騙
      而簽定前述之切結書、分配同意書及同意書，並主張依民
      法第92條第1 項規定撤銷該意思表示云云，要無可採。
（三）按合夥得因合夥人全體同意而解散；合夥解散後，其清算
      由合夥人全體或由其所選任之清算人為之；合夥財產，應
      先清償合夥之債務，賸餘財產應返還各合夥人金錢或其他
      財產權之出資；合夥財產不足返還各合夥人之出資者，按
      照各合夥人出資額之比例返還之；合夥財產，於清償合夥
      債務及返還各合夥人出資後，尚有賸餘者，按各合夥人應
      受分配利益之成數分配之，民法第692 條第2 款、第694
      條第1 項、第697 條第1 項、第2 項、第698 條及699 條
      分別定有明文。兩造均不爭執兩造與訴外人蔡雪英合夥經
      營之小套房出租事業，因出租人期前終止系爭租約，全體
      合夥人乃同意解散合夥事業，且本件合夥經清算並無其他
      負債之事實（參見卷53頁筆錄），依上開規定，出租人因
      期前終止系爭租約賠償被告之310 萬元，即應按各合夥人
      出資額之比例返還於各合夥人。本件合夥兩造及訴外人蔡
      雪英每人均出資90萬元，出資額比例相同，故每人各應返
      還62萬元。原告丁○○○自陳已經領得20萬6,000 元，扣
      除該金額後，原告丁○○○尚得請求41萬4,000元。
五、綜上所述，原告主張出租人戊○○○因終止系爭租約賠償被
    告900 萬元，扣除仲介費25萬元，實際賠償875 萬元，兩造
    與訴外人蔡雪英合夥經營之小套房部分應得解約補償金755
    萬3,711 元之事實，為不可採；被告抗辯出租人戊○○○終
    止系爭租約賠償被告310 萬元（含押租金10萬元）為可採。
    兩造與訴外人蔡雪英合夥經營之小套房出租事業，因出租人
    期前終止系爭租約，全體合夥人乃同意解散合夥事業，且本
    件合夥經清算並無其他負債，則就出租人賠償被告之310 萬
    元，原告依民法第697 條第2 項規定請求被告返還出資，尚
    無不合。本件合夥每人出資90萬元，上開310 萬元尚不足返
    還各合夥人之出資，依同法698 條規定，自應按各合夥人出
    資額之比例返還，即每人各返還62萬元。原告丁○○○自陳
    已領取20萬6,000 元，故扣除該金額後，原告丁○○○尚得
    請求41萬4,000 元。從而原告庚○○請求被告給付62萬元、
    原告丁○○○請求被告給付41萬4,000 元，及均自起訴狀繕
    本送達翌日即96年7 月17日起至清償日止，按年息百分之5
    計算之利息，並無不合，應予准許；逾上開金額之請求，則
    屬無據，應予駁回。
六、兩造陳明願供擔保，聲請宣告假執行或免為假執行，經核原
    告勝訴部分，合於法律規定，爰分別酌定相當之擔保金額宣
    告之；原告其餘假執行之聲請，因訴之駁回而失所依據，應
    併與駁回。
七、本件事證已臻明確，兩造其餘主張陳述及所提之證據，均毋
    庸再予審酌，附此敘明。
八、訴訟費用負擔之依據：民事訴訟法79條、第85條第1 項前段
    。
中    華    民    國    97    年    7     月    10    日
                  民事第三庭    法  官  許月珍
以上正本係照原本作成
如對本判決上訴，須於判決送達後20日內向本院提出上訴狀
中    華    民    國    97    年    7     月    11    日
                                書記官  劉昌明


司法院資訊處製作；財團法人民間司法改革基金會備份。
